【裁判字號】    97,上易,1407
【裁判日期】    970925
【裁判案由】    妨害公務
【裁判全文】
臺灣高等法院刑事判決                97年度上易字第1407號
上  訴  人  臺灣板橋地方法院檢察署檢察官
被      告  甲○○
上列上訴人因妨害公務案件，不服臺灣板橋地方法院96年度易字
第1086號，中華民國97年4 月28日第一審判決（起訴案號：臺灣
板橋地方法院檢察署96年度偵字第7572號），提起上訴，本院判
決如下：
    主  文
上訴駁回。
    理  由
一、公訴意旨略以：上訴人即被告甲○○於民國96年1 月24日，
    在台北縣土城市○○路138 號臺灣板橋地方法院檢察署（下
    稱板橋地檢署）第204 偵查庭內，於檢察官就96年度偵字第
    971 號案件訊問時，因不滿檢察官前次庭期未依其陳述逐字
    記載筆錄，及發函駁回其保全證據之聲請，竟於檢察官詢問
    其有無補充意見時，以「檢察官你不懂著作權法，要虛心接
    受，請檢察官不要不耐煩，不要把被害人當肥羊，我們不會
    送錢給你，你不用等」等語，當場侮辱執行公務之公務員。
    復於同年3月8日，在板橋地檢署第302 偵查庭內，於檢察官
    訊問時，以「檢察官畜生一堆，我說檢察官畜生你不要不高
    興」等語，當場侮辱執行公務之公務員，因認被告涉犯刑法
    第140條第1項侮辱公務員罪嫌云云。
二、按犯罪事實應依證據認定之，無證據不得認定其犯罪事實。
    又不能證明被告犯罪者，應諭知無罪之判決，刑事訴訟法第
    154條第2項、第301條第1項分別定有明文。又事實之認定，
    應憑證據，如未能發現相當證據，或證據不足以證明，自不
    能以推測或擬制之方法，為裁判基礎；且認定犯罪事實所憑
    之證據，雖不以直接證據為限，間接證據亦包括在內，然而
    無論直接證據或間接證據，其為訴訟上之證明，須於通常一
    般之人均不致有所懷疑，而得確信其為真實之程度者，始得
    據為有罪之認定，倘其證明尚未達到此一程度，而有合理之
    懷疑存在而無從使事實審法院得有罪之確信時，即應由法院
    為諭知被告無罪之判決。按刑法規範「侮辱」，乃係不指摘
    具體事實，而從事可能貶損他人社會評價之一切輕蔑人之行
    為，如對公務員依法執行職務時，以言語或行為予以輕蔑、
    諷刺者，即該當於刑法第140條第1項侮辱公務員罪責。倘行
    為人針對特定具體事實，抒發己見，而無侮辱之故意，自與
    該條構成要件有間。
三、本件公訴人認被告涉犯上開罪嫌，係以被告之供述、板橋地
    檢署96年度偵字第971號案件中96年1月24日訊問筆錄、96年
    度他字第1226號案件中96年3月8日訊問筆錄等資料為其論據
    。
四、訊據被告固不否認於上開時、地，於偵訊中陳述上開言詞，
    惟堅決否認有何犯行，辯稱：伊針對江耀民檢察官不依法記
    錄有利於被告之陳述，遂於96年1 月24日庭訊中，抒發不滿
    情緒，方出言「檢察官你不懂....  」等語。且因報章雜誌
    多有檢察官貪贓枉法行徑，始於96年3月8日庭訊中口出「檢
    察官畜生... 」等語，並無侮辱公務員之故意等語。
五、經查：
(一)被告固坦承於上開時、地，有陳述上開言論之事實，並有96
    年1 月24日、96年3月8日訊問筆錄在卷為憑，且經本院勘驗
    上開2 次偵訊光碟，製有勘驗筆錄存卷可參。堪認被告確實
    陳述上開言論無誤。惟證人即板橋地檢署書記官李毅樺到庭
    結稱：96年度偵字第971 號丁守真等違反著作權案件於95年
    12月21日開庭時，檢察官有說被告要陳述的事，陳訴狀已經
    有記載，所以叫伊不用記錄。庭後被告有打電話給伊，說明
    檢察官叫你不要記，你就沒記錄，有瀆職之嫌，檢察官是不
    可以預設立場。伊轉知檢察官後，方於96年1 月24日再次開
    庭等語，並提出司法革命會法庭觀察記錄表在卷為憑（保全
    字第14號卷第33頁），堪認上開案件於95年12月21日庭訊中
    ，李毅樺確實依檢察官當庭指示以被告於陳述狀中已記載相
    關陳述，遂於製作訊問筆錄時，依法僅記載陳述要旨。事後
    被告電詢李毅樺表達未能盡興陳述之情後，承辦檢察官遂再
    次於96年1月21日開庭無誤。則被告辯稱：於96年1月21日開
    庭時，因其所有之著作權遭侵害，無法鉅細靡遺陳述意見，
    並因該案偵訊歷程恐檢察官不傳訊犯罪嫌疑人丁守真、陳文
    周等人，而與檢察官發生意見上歧異，因此抒發意見不受尊
    重之感慨，並無侮辱之故意，尚非虛妄。是被告針對所指摘
    之上開具體事實，陳述個人意見，雖其用語臆測收賄，失之
    過激，惟既係對檢察官辦案方式及態度做出具體指摘，自非
    抽象謾罵之侮辱性言詞，尚難認其有侮辱公務員之犯意。
(二)觀諸本院勘驗上開96年3月8日偵訊光碟，顯示被告於庭訊中
    提及數名檢察官因違法失職遭彈劾，大法官方解釋檢察官之
    羈押權違憲，可知檢察官自律自愛不及格等情，並陳述「畜
    生級，畜生級的檢察官，一堆啦。不要不高興，不是說你啦
    （台語）」，檢察官問：「我沒有不高興喔，你不要隨便預
    測喔」，復繼續陳述：馬英九以法務部長身分公布檢察官收
    賄民調，有檢察官竄改偵訊筆錄及法院勘驗錄音帶譯文之筆
    錄等情，再陳述「這個檢察官，畜生級一堆，所以我說到畜
    生你不要不高興」後，檢察官問：「你不要預設喔」等訊問
    歷程，有勘驗筆錄在卷可稽。足證被告口出「畜生一堆」係
    針對遭彈劾之檢察官以其等行為不檢、有礙官箴，所為批評
    性言論，並聲明非針對承辦檢察官，雖被告言詞不雅、粗俗
    ，惟承辦檢察官當庭表示「我沒有不高興」等語，顯未感受
    被告係針對其而為貶損、輕蔑辱罵等侮辱行為。是被告辯稱
    ：並無對執行公務之檢察官當場為貶抑名譽之污蔑性辱罵犯
    意，尚非無據。
六、綜上所述，被告於96年1 月24日偵訊庭中，既係對具體事實
    而為指摘，尚非抽象謾罵之侮辱性言詞；另於96年3月8日，
    亦非針對當場執行檢察官職務之公務員恣意辱罵，自不得以
    侮辱公務員罪相繩。此外，復查無其他積極確切證據足資認
    定被告有何公訴人所指訴之犯行，不能證明被告犯罪，應為
    無罪之諭知。原審同此見解而諭知被告無罪，核無違誤。
七、公訴人上訴意旨略以：(一)被告在不公開偵查庭內，於檢察
    官依法執行職務時，當場侮辱，涉犯刑法第140條第1項前段
    之罪，尚非同第309條之公然侮辱罪或第310條之誹謗罪。原
    判誤引大法官會議釋字第509 條解釋，尚有違誤。(二)原判
    決以「真理愈辯愈明」與「情緒性字眼」等情，互相矛盾，
    且與本件被告辱罵檢察官畜生或指責檢察官意圖收賄無涉。
    (三)被告既係情緒性字眼，何以不構成刑法第140條第1項前
    段之罪？原判決未說明。(四)原判決以「並非全體檢察官、
    法官之人品、能力、操守均全無瑕疵..  」等語，而認被告
    係就可受公評之事項予以批評。然被告所辱罵之檢察官，並
    非不肖之檢察官，被告仍對之辱罵畜生或指責其意圖收賄，
    已係侮辱無疑。(五)原判決未就被告是否有因罹患被害妄想
    症而有精神耗弱情事送鑑定，並聲請傳喚吳建昌等人，自屬
    應調查之事項未予調查之違誤。為此請求撤銷原判決，另為
    適法之判決云云。
八、然查：刑法規定之「侮辱」，乃指不指摘具體事實，而為貶
    損他人社會評價之一切污蔑行為，行為人固不得援引言論自
    由為其免責之抗辯，然須以行為人以非具體指摘特定事實之
    行為為其規範前提。本件被告所為上開2 次言論，不該當於
    刑法第140條第1項之侮辱公務員罪，已如前述，公訴人仍執
    前詞指摘原判決有誤，尚無理由。又被告於上開2 次偵訊時
    ，對於訴請丁守真等人違反著作權案件了然於胸，並能於庭
    後電詢書記官要求再次開庭，以利其充分表達意見，復對遭
    彈劾懲戒之檢察官如數家珍，顯然其思考邏輯正常，言語反
    應與常人無異，對於外界事物之判斷能力，並未較普通人之
    平均程度顯然減退，自無庸鑑定其精神狀態及傳喚吳建昌等
    人。從而，公訴人之上訴，核無理由，自應予以駁回。
九、至被告聲請指定辯護人，因本件並非強制辯護案件，且被告
    非智能障礙而無法為完全陳述之人，復未提出低收入戶之資
    料，未便依刑事訴訟法第31條規定指定辯護人。另被告聲請
    傳喚證人馬英九等人，勘驗板橋地檢署96年度偵字第971 號
    95年12月21日偵訊錄音、錄影帶，並保全或調閱84年12月30
    日報載馬英九公布民調資料，復命公訴人交出96年3 月19日
    答辯狀證附剪報物證、調閱相關卷證等資料，因事證已臻明
    確，自無再予調查之必要，併此敘明。
據上論斷，應依刑事訴訟法第368條，判決如主文。
本案經檢察官覃正祥到庭執行職務。
中    華    民    國    97    年    9     月    25    日
                  刑事第二庭審判長法  官  洪光燦
                                  法  官  宋明蒼
                                  法  官  李麗玲
以上正本證明與原本無異。
不得上訴。
                                  書記官  廖婷璇
中    華    民    國    97    年    9     月    25    日


司法院資訊處製作；財團法人民間司法改革基金會備份。
